臺灣臺中地方法院民事判決
111年度沙簡字第307號
原      告  遠東國際商業銀行股份有限公司

法定代理人  侯金英  
訴訟代理人  劉德明  
            郭俊良  
            吳俞穎  
被      告  卓王霞  
兼 上 一人
訴訟代理人  卓秀珠  
被      告  卓郁均  
            卓郁欣  
上二人共同
法定代理人  劉素貞  
被      告  卓有財  
            卓國訓  
上列當事人間請求撤銷遺產分割登記等事件，經本院於民國111
年10月5日言詞辯論終結，判決如下：
    主      文
原告之訴駁回。
訴訟費用由原告負擔。
    事實及理由
壹、程序方面：　　
    被告卓有財、卓國訓經合法通知，均未於言詞辯論期日到場
    ，核無民事訴訟法第386條各款所列情形，爰依原告聲請，
    由其一造辯論為判決。
貳、實體方面：　　
一、原告主張：（一）被告卓有財於民國93年1月間向原告申辦
    信用卡，卻未依約還款，迄至93年8月31日尚積欠新臺幣（
    下同）89,784元，且原告已就前揭債權取得本院93年度促字
    第64931號支付命令及108年度司執字第18171號債權憑證。
    （二）被告卓有財之父親卓燕翼與母親即被告卓王霞育有4
    名子女，其中被告卓有財之弟卓國忠於103年7月28日死亡，
    嗣被告卓有財之父親卓燕翼於108年12月29日死亡後，被繼
    承人卓燕翼遺留如附表所示土地及建物，應由其配偶即被告
    卓王霞與其子女即被告卓有財、卓國訓、卓秀珠，以及卓國
    忠之子女即被告卓郁均、卓郁欣共同繼承而為公同共有。而
    被告未辦理拋棄繼承，被告間所為遺產分割協議，卻將如附
    表所示土地及建物全部無償分歸被告卓王霞1人取得，並就
    附表編號1、2、3、4所示土地於109年3月27日辦妥分割繼承
    登記，已害及原告之債權，為此爰依民法第244條第1項、第
    4項規定提起本件訴訟等語。並聲明：（一）被告就被繼承
    人卓燕翼所遺如附表所示土地及建物於109年3月27日所為所
    有權移轉行為應予撤銷。（二）被告就如附表所示土地及建
    物於109年3月27日以分割繼承為原因向臺中市清水地政事務
    所所為之所有權移轉登記應予塗銷，並恢復被告間公同共有
    之狀態。
二、被告卓王霞與卓秀珠則以：（一）被繼承人卓燕翼遺留如附
    表所示土地及建物係卓燕翼生前與其配偶即被告卓王霞共同
    打拼賺錢購買，故被告所為遺產分割協議，將如附表所示土
    地及建物分歸被告卓王霞1人取得，讓被告卓王霞養老。（
    二）不清楚被告卓有財在外積欠債務情形，況被告卓有財從
    未賺錢奉養父母。（三）如附表編號5、6所示2棟建物之門
    牌號碼均為臺中市○○區○○路000巷00○0號，至於如附表編號7
    所示門牌號碼臺中市○○區○○路000巷00號建物，因現已倒塌
    ，故無繳納房屋稅等語資為抗辯。並聲明：原告之訴駁回。
三、被告卓郁均與卓郁欣則以：（一）被繼承人卓燕翼遺留如附
    表所示土地及建物係卓燕翼生前與其配偶即被告卓王霞共同
    打拼賺錢購買，故被告所為遺產分割協議，將如附表所示土
    地及建物分歸被告卓王霞1人取得，讓被告卓王霞養老。（
    二）不清楚被告卓有財在外積欠債務情形，亦不瞭解被告卓
    有財之經濟狀況等語資為抗辯。並聲明：原告之訴駁回。
四、被告卓有財與卓國訓均未於言詞辯論期日到場，亦未提出書
    狀作何聲明或陳述以供本院審酌。
五、本院之判斷：　　
（一）按債務人所為之無償行為，有害及債權者，債權人得聲請
      法院撤銷之；債權人依第1項規定聲請法院撤銷時，得並
      聲請命受益人或轉得人回復原狀。但轉得人於轉得時不知
      有撤銷原因者，不在此限，民法第244條第1項、第4項分
      別定有明文。次按債權人行使民法第244條規定之撤銷權
      ，以債務人之行為有害及債權，為其要件之一。此之所謂
      害及債權，乃指債務人之行為，致積極的減少財產，或消
      極的增加債務，因而使債權不能獲得清償之情形（最高法
      院81年度臺上字第207號民事裁判意旨參照）。復按民法
      第244條所規定之撤銷訴權，僅得訴請撤銷債務人之行為
      ，倘債務人之行為與他人共同為之，亦僅該債務人之行為
      得單獨而分離者，始得訴請撤銷（最高法院82年度臺上字
      第1355號民事裁判意旨參照）。
（二）另按債權人得依民法第244條規定行使撤銷權者，以債務
      人所為非以其人格上之法益為基礎之財產上之行為為限，
      若單純係財產利益之拒絕，如贈與要約之拒絕，第三人承
      擔債務之拒絕，繼承或遺贈之拋棄，自不許債權人撤銷之
      （最高法院69年度臺上字第1271號判決意旨參照）。又按
      債權人得依民法第244條規定行使撤銷訴權者，以債務人
      所為非以其人格上之法益為基礎之財產上之行為為限，繼
      承權係以人格上之法益為其基礎，且拋棄之效果，不特不
      承受被繼承人之財產上權利，亦不承受被繼承人財產上之
      義務，故繼承權之拋棄，縱有害及債權，仍不許債權人撤
      銷（參照最高法院73年度第2次民事庭會議決議（一））
      。再按繼承人自繼承開始時，除本法另有規定外，承受被
      繼承人財產上之一切權利、義務；繼承人有數人時，在分
      割遺產前，各繼承人對於遺產全部為公同共有，民法第11
      48條第1項前段、第1151條分別明文規定，此公同共有源
      自繼承法律關係，較諸一般因法律行為成立之公同共有，
      具有濃厚之身分屬性，且衡諸社會生活常情，遺產之分配
      往往考量被繼承人生前意願、繼承人對被繼承人之貢獻（
      有無扶養事實）、家族成員間感情，被繼承人生前已分配
      予各繼承人之財產（贈與歸扣）、承擔祭祀義務等諸多因
      素，始達成遺產分割協議，足見遺產分割與人格法益關連
      性甚高，是以，遺產分割協議及分割繼承登記行為，乃基
      於繼承身分並交雜上述諸多因素關係所為，其內容既需經
      全體繼承人同意，乃多數繼承人之共同行為，債務人縱因
      各種因素對於繼承部分或全部財產利益予以拒絕，此乃屬
      人格自由之表現，應由債務人自行決定。
（三）原告主張：被告卓有財於93年1月間向原告申辦信用卡，
      卻未依約還款，迄至93年8月31日尚積欠89,784元，且原
      告已就前揭債權取得本院93年度促字第64931號支付命令
      及108年度司執字第18171號債權憑證等情，業據其提出本
      院108年度司執字第18171號債權憑證、申請書等影本為證
      （見本卷第155至159頁），並經本院依職權調閱本院93年
      度促字第64931號聲請卷及108年度司執字第18171號執行
      卷核閱屬實，自堪信為真實。
（四）原告主張：被告卓有財之父親卓燕翼與母親即被告卓王霞
      育有4名子女，其中被告卓有財之弟卓國忠於103年7月28
      日死亡，嗣被告卓有財之父親卓燕翼於108年12月29日死
      亡後，其遺產應由其配偶即被告卓王霞與其子女即被告卓
      有財、卓國訓、卓秀珠，以及卓國忠之子女即被告卓郁均
      、卓郁欣共同繼承等情，業據其提出與所述相符之戶籍謄
      本為證（見本院卷第97至109頁），自堪信為真實。　
（五）經查：
　　1.被繼承人卓燕翼遺留如附表編號1、2、3、4、5、6、7所
      示土地及建物，且被告卓王霞、卓有財、卓國訓、卓秀珠
      、卓郁均、卓郁欣於109年3月18日簽署遺產分割協議書（
      下稱系爭遺產分割協議），約定如附表編號1、2、3、4、
      5、6所示土地及建物分歸被告卓王霞單獨取得，並就附表
      編號1、2、3、4所示土地於109年3月27日辦妥分割繼承登
      記等情，有土地登記謄本、地籍異動索引及臺中市清水地
      政事務所於111年5月26日以清地一字第1110005553號函檢
      送土地登記申請書、遺產分割協議書、戶籍謄本、印鑑證
      明、遺產稅免稅證明書等影本在卷可稽（見本院卷第43至
      45頁、第53頁及證物袋），自堪信為真實。
　　2.觀諸系爭遺產分割協議雖記載被告卓有財未分得如附表所
      示土地及建物，然此單純係財產利益之拒絕，且系爭遺產
      分割協議係由被繼承人卓燕翼之全體繼承人共同為之，並
      非僅由原告之債務人即被告卓有財一人單獨所為，如無視
      於遺產分割協議係由全體繼承人共同所為具有人格、身分
      關係之意思決定，而過度簡化為單純財產關係，無異侵害
      繼承人間基於身分就遺產所為自主意思決定。再者，繼承
      權之全部拋棄，債權人尚且不得依民法第244條規定行使
      撤銷權，基於舉重以明輕之法理，繼承人基於身分等諸多
      因素關係所為遺產分割協議，於未經證明繼承人係合意共
      謀侵害債權人之債權情形下，亦不應容許債權人依該規定
      行使撤銷權。而本件僅有被告卓有財一人為原告之債務人
      ，若系爭遺產分割協議有意損害原告之債權，則被告卓國
      訓、卓秀珠、卓郁均、卓郁欣顯無一併放棄繼承遺產之必
      要，堪認系爭遺產分割協議並非以無償方式詐害原告之債
      權為目的，揆諸前揭說明，應無適用民法第244條第1項規
      定之餘地。
　  3.又原告主張被告卓有財於93年1月間向原告申辦信用卡，
      卻未依約還款，迄至93年8月31日尚積欠89,784元等情，
      可見原告主張被告卓有財積欠前揭債務乃發生於00年1至8
      月間，係在被繼承人卓燕翼死亡之前，且距離被告卓王霞
      、卓有財、卓國訓、卓秀珠、卓郁均、卓郁欣於109年3月
      18日簽署系爭遺產分割協議，已逾越15年之久。
　　4.參以，債權人貸予款項時，係就債務人本身資力進行評估
      ，不會預就債務人之法定被繼承人資力併予評估，故債權
      人應以債務人個人財產為其信賴基礎，其對債務人之被繼
      承人之期待，難認有保護之必要，因此民法第244條所定
      撤銷權之立法目的，乃在於保全債務人之原有清償能力，
      並非使債務人增加其清償能力。而原告主張被告卓有財積
      欠前揭債務，係於被繼承人卓燕翼死亡之前即已發生，足
      徵原告所評估者為被告卓有財本身當時資力，顯無法就將
      來未必獲致之繼承財產予以衡估，則被告卓有財繼承如附
      表所示土地及建物之公同共有權利，本不在民法第244條
      擬為保護之債務人清償能力範圍內，自無適用民法第244
      條第1項規定之餘地。
　　5.綜上以析，原告主張依民法第244條第1項、第4項規定，
　　　請求撤銷被告就被繼承人卓燕翼所遺如附表所示土地及建
      物於109年3月27日所為所有權移轉行為，及請求塗銷被告
      就如附表所示土地及建物於109年3月27日以分割繼承為原
      因向臺中市清水地政事務所所為之所有權移轉登記，並恢
      復被告間公同共有之狀態，委難可採。
（六）綜上所述，原告主張依民法第244條第1項、第4項規定，
　　　請求撤銷被告就被繼承人卓燕翼所遺如附表所示土地及建
      物於109年3月27日所為所有權移轉行為，及請求塗銷被告
      就如附表所示土地及建物於109年3月27日以分割繼承為原
      因向臺中市清水地政事務所所為之所有權移轉登記，並恢
      復被告間公同共有之狀態，均無理由，應予駁回。
（七）兩造其餘之攻擊防禦方法及未經援用之證據，經本院斟酌
      後，認為均不足以影響本判決之結果，自無逐一詳予論駁
      之必要，併此敘明。　　
六、訴訟費用負擔之依據：民事訴訟法第78條。
中　　華　　民　　國　 111　　年　  10　 月　　26   　日
                  沙鹿簡易庭  法  官  賴秀雯
以上為正本係照原本作成。
如不服本判決，應於送達後二十日內，向本院提出上訴狀並表明
上訴理由，如於本判決宣示後送達前提起上訴者，應於判決送達
後二十日內補提上訴理由書（須附繕本）。如委任律師提起上訴
者，應一併繳納上訴審裁判費。
中　　華　　民　　國　 111　　年　　10　　月　 26　　日
                              書記官  陳任鈞
附表：
編號1：臺中市○○區○○段0000地號土地（權利範圍全部）。
編號2：臺中市○○區○○段0000地號土地（權利範圍全部）。
編號3：臺中市○○區○○段0000地號土地（權利範圍全部）。
編號4：臺中市○○區○○段0000地號土地（權利範圍5分之
       1）。
編號5：臺中市○○區○○路000巷00○0號未辦保存登記建物
       （權利範圍全部）。
編號6：臺中市○○區○○路000巷00○0號未辦保存登記建物
       （權利範圍全部）。
編號7：臺中市○○區○○路000巷00號未辦保存登記建物（權利
       範圍全部）。